【裁判字號】    99,重上,256
【裁判日期】    990623
【裁判案由】    拆屋還地等
【裁判全文】
臺灣高等法院民事判決                 99年度重上字第256號
上  訴  人  丙○○
            乙○○
共      同
訴訟代理人  王昧爽律師
上  訴  人  戊○○
被上訴  人  臺灣臺北看守所
法定代理人  丁○○
訴訟代理人  甲○○
上列當事人間請求拆屋還地等事件，上訴人對於中華民國98年12
月4日臺灣臺北地方法院98年度重訴字第46 號第一審判決提起上
訴，本院於99年6月9日言詞辯論終結，判決如下：
    主  文
原判決關於：(一)命上訴人丙○○給付之不當得利金額超過新臺幣
柒萬參仟壹佰陸拾伍元本息及自民國九十七年十一月十八日起至
返還占用土地之日止按日給付新臺幣壹仟零柒拾玖元；(二)命上訴
人乙○○給付之不當得利金額超過新臺幣柒拾伍萬伍仟陸佰零伍
元之本息；(三)前開(一)、(二)之假執行宣告暨各該訴訟費用部分，均
廢棄。
上訴人戊○○之上訴及上訴人丙○○、乙○○其餘上訴均駁回。
廢棄改判部分之第一、二審訴訟費用，由被上訴人負擔。駁回部
分之第二審訴訟費用，由上訴人各自負擔。
    事實及理由
一、被上訴人主張：坐落臺北市○○區○○段三小段567、551-6
    地號土地（下稱系爭土地）為國有，被上訴人為管理機關，
    詎上訴人戊○○於92年以前無權占用系爭土地，在其上建築
    門牌臺北市○○區○○街臨113之1號房屋及地上物，上訴人
    乙○○於95年10月12日向上訴人戊○○買受系爭房屋，上訴
    人乙○○嗣於97 年9月10日再將系爭房屋出售並交付與上訴
    人丙○○。上訴人均無任何合法權源，先後無權占用系爭土
    地，妨害被上訴人系爭土地所有權之行使，爰依民法第 767
    條規定，請求上訴人丙○○拆除系爭房屋及地上物，返還占
    用之土地予被上訴人。另上訴人先後無權占用系爭土地，為
    無法律上原因而受有相當於租金之利益，致被上訴人受有損
    害，爰依民法第179 條不當得利法律關係，請求上訴人給付
    無權占用土地期間所受相當於租金之不當得利，求為命：(一)
    上訴人丙○○應將系爭土地上之門牌臺北市○○區○○街臨
    113之1號如原判決附圖所示Ａ部分面積75平方公尺、Ｂ部分
    面積44平方公尺，合計119 平方公尺之建物及其他地上物拆
    除，並將土地返還被上訴人；上訴人丙○○應給付被上訴人
    新臺幣（下同）74,240元，及自97年11月18日起至清償日止
    按週年利率5%計算之利息；並自97年11月18日起至返還上開
    土地之日止按日給付被上訴人1,079 元。(二)上訴人乙○○應
    給付被上訴人755,635元及自97年11 月18日起加計法定遲延
    利息。(三)上訴人戊○○應給付被上訴人936,262元及自97 年
    11月18日起加計法定遲延利息等情（被上訴人逾上開部分之
    其餘請求，經原審駁回後並未聲明不服）。
    被上訴人於本審聲明：上訴駁回。補充略以：(一)被上訴人於
    95年7月31 日派員訪查，系爭房屋當時屋頂鐵皮完整、牆面
    良好無破損，並懸掛「味冠羊肉爐」招牌對外營業。原審證
    人黃福助、陳綱維所述：95 年9月間破舊不堪，所言不實。
    (二)上訴人乙○○、丙○○主張系爭房屋附近巷道狹小，每月
    租金應以6,500 元計算，惟並未提出任何證據。(三)上訴人戊
    ○○自91年間起即繳納房屋稅及水、電、電話等費用，從未
    間斷，適足證明其對系爭房屋有管領力，否則無必要花費這
    麼多金錢於不堪使用之房屋上；甚且從其於95年間尚可將系
    爭房屋出售並點交予上訴人乙○○，可知上訴人戊○○為系
    爭房屋之占用人，則其主張占用系爭房屋並未取得任何利益
    ，顯不足採云云。
二、上訴人一致聲明：(一)原判決判命各上訴人給付部分廢棄。(二)
    上開廢棄部分，被上訴人在第一審之訴及假執行之聲請均駁
    回。
    上訴人戊○○並以：(一)系爭房屋因91年秋季颱來襲致不堪使
    用，有證人黃福助、陳綱維之證詞及系爭房屋94年間照片可
    參，亦即自91年8、9月後伊並無占用系爭土地，直至95年10
    月12日出售系爭房屋予上訴人乙○○之前方僱工整修，此時
    系爭房屋並未懸掛羊肉爐招牌對外營業，此由伊繳納之水、
    電、電話費均係基本費，即知系爭房屋荒廢，伊並未因占用
    土地而受有利益。(二)伊於移轉交付系爭房屋予上訴人乙○○
    之前僅占用1 個月時間，則被上訴人請求伊給付數年之不當
    得利，並無理由。(三)伊不知系爭土地為被上訴人所管理，被
    上訴人從未請求伊拆除返還土地，即驟而起訴請求，就被上
    訴人之追加上訴人起訴狀，伊於97年11月18日始收受，依民
    法126條所定之租金請求權時效為5年，則被上訴人請求應自
    92年11月18日起算始合法。(四)被上訴人所受損害，自己亦與
    有過失等語置辯。
    上訴人乙○○則抗辯：(一)伊雖於95年10月12日自戊○○處買
    受系爭房屋，因系爭房屋簡陋不適居住，因而於97年9 月10
    日將系爭房屋出售並點交予上訴人丙○○，伊並未使用系爭
    房屋，被上訴人不應向伊請求不當得利。(二)縱認被上訴人有
    不當得利請求權者，因系爭房屋附近房屋矮小，為早期興建
    之眷舍，巷道狹小，租金偏低，應以每月6,500 元計算租金
    為當云云。
    上訴人丙○○則辯稱：(一)伊於97 年9月10日向上訴人乙○○
    買受系爭房屋，供作員工宿舍使用，請求給予較長之履行期
    間。(二)被上訴人請求之不當得利過高，應以每月6,500 元計
    算，較接近市場行情等語。
三、兩造不爭執之事實：
  (一)坐落台北市○○區○○段3小段567、551-6 地號土地為中華
    民國所有，被上訴人為管理機關，有土地登記謄本可稽（原
    審卷第36、136頁）。
  (二)門牌台北市○○街臨113 之1 號房屋及地上物，坐落於系爭
    567、551-6地號土地上如附圖所示Ａ、Ｂ部分所示，面積依
    序為75 平方公尺、44平方公尺，合計為119平方公尺，業經
    原審會同地政事務所人員至現場勘驗及測量明確，有現場照
    片、勘驗筆錄及複丈成果圖足憑（原審卷第102、104-108、
    113頁）。
  (三)系爭房屋乃未為保存登記之違章建築，原為上訴人戊○○所
    有，自92年起上訴人戊○○即為房屋稅納稅義務人，嗣於95
    年10月12日以360 萬元之價格出售交付予上訴人乙○○，再
    由上訴人乙○○於97年9月10日以380萬元之價格出售交付予
    上訴人丙○○，業經上訴人一致陳明（原審卷第78、189 頁
    反面），並有戊○○、張海雄間之讓渡契約書、乙○○與丙
    ○○間經認證之買賣契約書及台北市稅捐稽徵處大安分處98
    年2月3日北市稽大安乙字第09830124500 號函可按（原審卷
    第50、51、86頁）。
四、本件重要爭點在於：
  (一)被上訴人依民法第767 條規定，請求上訴人丙○○拆除系爭
    房屋並返還占用之土地，有無理由？
  (二)上訴人是否受有相當於租金之不當得利？金額各若干？
五、被上訴人依民法第767條規定， 請求上訴人丙○○拆除系爭
    房屋並返還占用之土地，有無理由？
  (一)按所有人對無權占有或侵害其所有物者，得請求返還之，對
    於妨害其所有權者，得請求除去之，民法第767 條定有明文
    。又國有財產撥給各地國家機關使用，名義上雖仍屬國有，
    實際上即為使用機關行使所有人之權利，故本院對於是類財
    產，向准由管領機關起訴代國家主張所有權人之權利，最高
    法院51年上字第2680號判例足供參照。
  (二)被上訴人主張：上訴人丙○○所有系爭房屋坐落於系爭土地
    上，並無任何占用之正當權源，為上訴人丙○○所不爭執，
    堪信為真。系爭房屋乃未為保存登記之建物，係上訴人丙○
    ○於97年9 月10日向上訴人乙○○所買受，則上訴人丙○○
    就系爭房屋有事實上處分權，系爭房屋占用系爭土地既無任
    何正當權源，從 而被上訴人依民法第767條規定，請求上訴
    人丙○○將系爭土地上如附圖所示Ａ、Ｂ部分之系爭房屋及
    地上物予以拆除，並返還占用土地予被上訴人，洵屬有據，
    應予准許。
六、上訴人是否受有相當於租金之不當得利？金額各若干？
  (一)按無法律上之原因而受利益，致他人受損害者，應返還其利
    益，民法第179 條定有明文；又無權占有他人土地，可能獲
    得相當租金之不當得利，此為社會通常觀念，最高法院61年
    台上字第1695號著有判例。
    查系爭未為保存登記之房屋坐落於被上訴人管理之系爭土地
    上，並無占用之正當權源，則系爭房屋有事實上處分權之人
    受有占用土地之利益，被上訴人就系爭土地之使用收益權能
    遭到損害，二者間有直接因果關係，則被上訴人依民法第17
    9 條規定，請求前後就系爭房屋有事實上處分權之上訴人返
    還房屋坐落於系爭土地上受有相當於租金之不當得利，洵屬
    有據。
  (二)被上訴人主張：上訴人乙○○、丙○○因係系爭房屋之事實
    上處分權人，應給付不當得利之期間各自受讓並交付房屋之
    翌日起算，即依序為95年10月13日至97年9月10日止、97年9
    月11日起算（原審卷第130-131頁），並為該2上訴人所不爭
    執，堪予採信。
  (三)被上訴人另主張：上訴人戊○○自92年起即為系爭房屋之房
    屋稅納稅義務人，爰請求給付自92年11月19日起至95年10月
    12日止之不當得利乙節；上訴人戊○○則抗辯：系爭房屋以
    前之範圍比現在面積小，因91年間房屋遭颱風吹毀，嗣於95
    年9月前方僱工整修，是伊自91年8、9月間至95年9月間並未
    占用系爭土地云云。經查：
    1.上訴人戊○○於本院陳明：系爭房屋係向前手買受，買受
      已有超過30年之久，知悉僅買受房屋，並無土地，尚自行
      申報並繳納房屋稅云云在卷（本院卷第55頁），可見其為
      系爭房屋之事實上處分權人，自30年前即已開始占用系爭
      土地。
    2.又查系爭房屋92年期之房屋稅納稅義務人為上訴人戊○○
      ，已據台北市稅捐稽徵處大安分處函載明確，有該分處98
      年2月3 日北市稽大安乙字第09830124500號函足憑（原審
      卷第86 頁）。而房屋稅每年徵收1次，台北市房屋稅課徵
      時間為每年5月1 日至5月31日，苟系爭房屋於91年間有因
      颱風完全吹毀情事，上訴人戊○○當會依房屋稅條例第15
      條第7款規定聲請免徵房屋稅，茲其仍予繳納至95 年期之
      房屋稅，顯與常情有違而無足採。
    3.依上訴人戊○○舉出之證人即裝修師傅黃福助證稱：95年
      9 月間去修房子，屋頂垮下來，木板牆壁破破爛爛，去修
      理屋頂及木板牆壁還有地板，係照本來的範圍去修理云云
      （原審卷第172 頁反面）；另一證人陳綱維證述：房子之
      前很破爛，91年間颱風把房子吹爛，只存在一小部分，剩
      木頭的牆，一小部分有屋頂等語（原審卷第173 頁）；輔
      以上訴人戊○○在此段期間尚按月繳納系爭房屋之水、電
      及電話等費用，亦有其提出之繳納統計表及各項費用繳納
      收據在卷（本院卷第57-83 頁），綜上可見：系爭房屋雖
      於91年間因颱風肆虐而受損，惟部分屋頂及牆壁之結構仍
      存在，上訴人戊○○方願意仍按月繳納水、電、電話費用
      ，裝修師傅亦因而得以知悉房屋原有範圍及樣貌並進而依
      原有範圍予以修理完成，上訴人戊○○始得以在修理後即
      得售與上訴人乙○○，益認系爭房屋縱於91年間雖有受損
      ，惟結構存在，尚足避風雨，仍具有經濟上之目的甚明。
    4.至於上訴人戊○○於原審提出之系爭房屋照片（原審卷第
      195、196頁），照片顯示日期為「'94 12 1」，依一般文
      書記載習慣，應係指西元1994年（即民國83年），否則無
      需在94之前尚為縮寫「'」， 應非上訴人戊○○所陳之民
      國94年甚明。且自照片觀察系爭房屋之外觀，建物四周以
      木頭為牆垣，其上鐵皮屋頂雖陳舊惟完好，足以遮風避雨
      。 上訴人戊○○雖以第196頁照片陳述屋頂破損不堪云云
      ，惟將之與原審卷第195頁之照片比對，即知：原審第196
      頁照片所示之屋頂位置，係在系爭房屋後方大樹位置（其
      旁即為金華街通往杭州南路之小巷），屋頂故意留空缺意
      在保存避開大樹，尚難認屋頂有破損情事，是上訴人戊○
      ○提出之照片亦無從作有利於伊之認定。
    5.上訴人戊○○另辯稱：伊占用系爭土地時，房屋面積非如
      現在情況之面積大乙節，然參其舉出之證人黃福助證述：
      「我照本來的範圍去修理」 （原審卷第172頁反面），另
      一證人陳綱維亦證稱：「大小應該是一樣的」云云明確（
      原審卷第145頁反面）， 則上訴人戊○○此項辯解，亦無
      可採。
    6.依上所陳，上訴人戊○○辯稱：系爭房屋自91年8、9月間
      至95年9月止，因房屋全毀， 伊並未占用系爭土地云云，
      核與卷附證據均不符，顯無足取。
  (四)再按城市地方房屋之租金，以不超過土地及其建築物申報總
    價年息10%為限，土地法第97條第1項定有明文，上開規定依
    同法第105 條規定，於租用基地建築房屋準用之。所謂土地
    申報總價，係指申報地價而言，公有土地之土地，以各該宗
    土地之公告地價為申報地價，免予申報，此觀平均地權施行
    細則第21條本文規定甚明。另基地租金之數額，除以基地申
    報地價為基礎外，尚須斟酌基地之位置，工商業繁榮之程度
    ，承租人利用基地之經濟價值及所受利益等項，並與鄰地租
    金相比較，以為決定，並非必達申報總地價年息10% 之最高
    額，最高法院68年台上字第3071號判例足供參照。
    查系爭551-6地號之地目為道，系爭567地號之地目為建，坐
    落位置為台北市○○區○○街上，屬台北市精華地區，鄰近
    中正紀念堂，附近有中正國中、東門市場及南門市場，且有
    多線公車到達，交通便捷，生活機能完善，業據原審至現場
    勘驗屬實，並有土地所有權狀、土地登記謄本、勘驗筆錄及
    被上訴人提出之現場照片可按（原 審卷第4、75、102、136
    頁）。另斟酌上訴人戊○○擁有系爭房屋無權占用系爭土地
    期間之房屋較為老舊，因認以系爭土地申報總地價之年息4%
    計算相當於租金之不當得利為允當；而上訴人乙○○、丙○
    ○無權占用系爭土地期間之系爭房屋業已整修完妥，外觀良
    好，因認以系爭土地申報總地價之年息5%計算相當於租金之
    不當得利為允當。上訴人乙○○、丙○○雖抗辯：應以每月
    6,500元計算租金為當云云，惟 並未提出任何積極證據以明
    ，且參被上訴人提出同在台北市○○街房屋之出租行情在每
    坪600餘元至1,000元之列，有租屋之網路資料在卷（原審卷
    第156頁），上訴人乙○○、丙○○主張以每月租金6,500元
    計算者，按系爭房屋面積119平方公尺（約35.99坪），據以
    計算每坪僅約181元（6500÷35.99=181，元以下四捨五入）
    ，核與該區域之租金行情差距甚遠，則 該2人所辯應無足取
    。又查系爭567地號於92年度之公告地價為每平方公尺62,75
    9元，93至95年 度之公告地價為每平方公尺63,012元，96至
    97年度之公告地 價為每平方公尺66,098元；另系爭551-6地
    號係於93年間自 同段551地號分割而來，業據土地登記謄本
    記載明確（原 審卷第136頁），則依平均地權條例施行細則
    第23條第1項規定，已 規定地價之土地分割時，其分割後各
    宗土地之原規定地價應與該土地分割前之地價數額相等，是
    551-6地號於92年度之公告地價應與同段551地號公告地價相
    同，即92年度公告地價為75,486元，93至95年度之公告地價
    為76,163元，96至97年度之公告地價為66,332元，亦有臺北
    市大安區地政事務所地價證明書在卷可參（原審卷第11、13
    5、137頁）。爰依系爭房屋坐落於系爭567、551-6地號之面
    積依序為75平方公尺、44平方公尺，並按各該土地之公告地
    價（即申報地價），予以計算上訴人戊○○、乙○○、丙○
    ○各自無權占用系爭土地期間而應給付之不當得利總額依序
    為936,268元、755,605元、73,165元（起迄期間、公告地價
    及計算式詳如附表一、二、三所示）。其中原審就上訴人戊
    ○○部分判命應給付936,262元，被 上訴人並未聲明不服，
    自應以原審判決金額為是。又被上訴人之追加起訴狀繕本於
    97年11月14日送達予上訴人戊○○，於97年11月17日送達予
    上訴人乙○○、丙○○，業據被上訴人提出收件回執可稽（
    原審卷第134、208頁），則被上訴人請求上訴人就前開應給
    付之不當得利總額均自97年11月18日起按法定之週年利率5%
    計算遲延利息，洵屬有據。另上訴人丙○○現尚無權占用系
    爭土地，則被上訴人請求上訴人丙○○應自97年11月18日起
    至拆屋還地之日止每日按1,079元計算之不當得利，為 有理
    由，應予准許；被上訴人逾准許金額外之請求為無理由，應
    予駁回。
七、上訴人戊○○另以：伊不知系爭土地為被上訴人所有，被上
    訴人從未為任何催告請求返還占用土地，則被上訴人受有本
    件損害亦與有過失云云。然查上訴人戊○○於本院自承：自
    前手處買受系爭房屋超過30年之久，知道買受的是建物而已
    在卷（本院卷第55頁反面），足見上訴人戊○○早已知悉買
    受之房屋係無權坐落於他人所有土地上之事實，其無權占用
    系爭土地之事實並因而取得占用土地之利益均係自己所為，
    與系爭土地之所有權人為何人或於起訴前有無催告無涉，更
    何況土地登記採行公示主義，其若有心查知系爭土地之所有
    權人，並無任何困難，茲因希冀多獲取利益而長期不當占用
    ，反歸責他方不提醒、請求，對損害係與有過失云云，殊無
    可採。
八、綜上所述，(一)被上訴人依民法第767條， 請求上訴人丙○○
    拆除如附圖所示Ａ、Ｂ部分之系爭房屋，返還占用部分之土
    地予被上訴人，為有理由。(二)被上訴人依民法第179 條規定
    ，1.請求上訴人丙○○給付之不當得利金額為73,165元及自
    97年11月18日起算之法定遲延利息，並自97年11月18日起至
    返還占用土地予被上訴人之日止按日給付1,079 元。2.請求
    上訴人乙○○給付之不當得利金額為755,605 元及自97年11
    月18日起算之法定遲延利息。3.請求上訴人戊○○給付之不
    當得利金額為936,262元及自97年11月18 日起算之法定遲延
    利息；被上訴人逾上開准許外之請求，則為無理由，應予駁
    回，其假執行之聲請亦失依附，應併予駁回。
    原審就超過上開(二)之1.、2.部分之金額，係就被上訴人未請
    求上訴人丙○○給付97年9月10 日該日之不當得利、就被上
    訴人未請求上訴人乙○○給付95年10月12日該日之不當得利
    部分予以判決，有被上訴人於原審請求給付不當得利計算式
    之起迄期間可資對照（原審卷第130、131頁），均屬就被上
    訴人未為請求事項判決，乃訴外裁判，於法未合，上訴意旨
    指摘原判決此部分不當，為有理由，因此部分並無被上訴人
    之聲明，逕予廢棄即足。至於上開應准許部分，原審為上訴
    人敗訴之判決，並為假執行之宣告，並無不合，上訴人仍執
    陳詞求予廢棄，為無理由，應予駁回。
九、據上論結：本件上訴人丙○○、乙○○之上訴為一部有理由
    ，一部無理由，上訴人戊○○之上訴為無理由，依民事訴訟
    法第449條第1項、第450條、第79條、第85條第1項但書，判
    決如主文。
中    華    民    國    99    年    6     月    23    日
                  民事第一庭
                      審判長法  官  張耀彩
                            法  官  盧彥如
                            法  官  林金吾
正本係照原本作成。
如不服本判決，應於收受送達後20日內向本院提出上訴書狀，其
未表明上訴理由者，應於提出上訴後20日內向本院補提理由書狀
（均須按他造當事人之人數附繕本）上訴時應提出委任律師或具
有律師資格之人之委任狀；委任有律師資格者，另應附具律師資
格證書及釋明委任人與受任人有民事訴訟法第466條之1第1項但
書或第2項（詳附註）所定關係之釋明文書影本。
中    華    民    國    99    年    6     月    23    日
                            書記官  張淑芳
附註：
民事訴訟法第466條之1（第1項、第2項）：
對於第二審判決上訴，上訴人應委任律師為訴訟代理人。但上訴
人或其他法定代理人具有律師資格者，不在此限。
上訴人之配偶、三親等內之血親、二親等內之姻親，或上訴人為
法人、中央或地方機關時，其所屬專任人員具有律師資格並經法
院認為適當者，亦得為第三審訴訟代理人。

司法院資訊處製作；財團法人民間司法改革基金會備份。
